【裁判字號】    97,上易,140
【裁判日期】    970715
【裁判案由】    確認債權存在
【裁判全文】
臺灣高等法院民事判決                 97年度上易字第140號
上  訴  人  丙○○
訴訟代理人  甲○○
被上訴人    皇田工程有限公司
法定代理人  丁○○
被上訴人    皇昌營造股份有限公司
法定代理人  乙○○
訴訟代理人  戊○○
上列當事人間請求確認債權存在事件，上訴人對於中華民國96年
12月28日台灣台北地方法院96年度訴字第4831號第一審判決提起
上訴，本院於97年7月8日言詞辯論終結，判決如下：
    主  文
上訴駁回。
第二審訴訟費用由上訴人負擔。
    事實及理由
一、民事訴訟法第182條第1項所稱訴訟全部或一部之裁判，以他
    訴訟之法律關係是否成立為據者，係指他訴訟之法律關係是
    否成立，為本件訴訟先決問題者而言，惟若該先決問題之法
    律關係是否成立，在本件訴訟本可自為調查裁判，若因裁定
    停止訴訟程序，當事人將受延滯訴訟之不利益時，自無庸裁
    定停止訴訟程序（ 參見最高法院88年度台抗字第646號判決
    意旨）。本件上訴人於本院準備程序終結後，始具狀以台灣
    台南地方法院96年度訴字第1524號尚在審理中聲請停止訴訟
    （見本院卷第143頁以下 ），對此被上訴人皇田公司則主張
    該案與本案無因果關係，上訴人聲請停止訴訟純屬拖延訴訟
    之舉，本院認為被上訴人皇田公司與訴外人林素英間債權讓
    與之法律關係是否成立，在本件訴訟本可自為調查裁判，若
    因裁定停止訴訟程序將延滯訴訟，故本院認無裁定停止訴訟
    程序之必要，合先敘明。
二、上訴人起訴主張：被上訴人皇田工程有限公司（下稱皇田公
    司）向訴外人永懋工程有限公司（下稱永懋公司）承租機器
    ，積欠相當於租金之代價新臺幣（下同）58萬3795元，嗣永
    懋公司將上開債權讓與伊，而被上訴人皇田公司對被上訴人
    皇昌營造有限公司（下稱皇昌公司）尚有工程款未收取，乃
    執原審法院95年度裁全字第19200 號假扣押裁定，於民國（
    下同）96年1月26 日聲請假扣押強制執行被上訴人皇田公司
    對被上訴人皇昌公司之工程款債權，詎被上訴人皇田公司於
    96年2月7 日具狀聲明異議，爰依強制執行法第120條提起本
    件訴訟，求為確認被上訴人皇田公司對被上訴人皇昌公司有
    債權58萬3759元存在之判決。原審為上訴人敗訴之判決，上
    訴人不服提起上訴，並上訴聲明：(一)原判決不利於上訴人部
    分廢棄。(二)上開廢棄部分，確認被上訴人皇田公司對被上訴
    人皇昌公司有債權58萬3759元存在。
三、被上訴人皇田公司則以：且上訴人另對伊提起給付租金等訴
    訟；且伊公司與訴外人永懋公司間互有債權待確認，永懋公
    司對伊公司負責人丁○○提起刑事侵占告訴，業經台灣台南
    地方法院檢察署檢察官以97 年度調偵字第217號不起訴處分
    確定在案；被上訴人皇昌公司則以：被上訴人皇田公司已於
    95年12月25日將其工程保留款債權321萬100元讓與訴外人林
    素英，且該債權因工程尚未驗收，給付條件尚未成就等語，
    資為抗辯。併均於本院答辯聲明：上訴駁回。
四、兩造不爭執之事實（見本院卷第101頁反面至第102頁之言詞
    辯論筆錄）：
    查被上訴人皇田公司向訴外人永懋公司承租機器，永懋公司
    於95年12月18日將系爭機器租金債權讓與上訴人，並於95年
    12月19日以存證信函通知丁○○、劉瓊元；嗣上訴人於96年
    1月26日執原審法院95年度執全字第19200號假扣押裁定，向
    原審法院聲請強制執行債務人皇田公司兼法定代理人丁○○
    及劉瓊元連帶給付58萬3759 元，經該院民事執行處於96年1
    月29日以北院錦96職全乙字第402 號扣押命令，禁止債務人
    皇田公司收取對第三人皇昌公司之應收工程款債權或為其他
    處分，第三人亦不得對債務人清償，被上訴人皇昌公司於96
    年1月30日收受該扣押命令，旋於96年2月7 日聲明異議；該
    院民事執行處乃於96年3月19日北院錦96執全乙字第402號函
    通知上訴人依強制執行法第120 條限期起訴等情，為兩造所
    不爭執，且有機械租賃契約書、出租報價單、請款單、機具
    托運清單、債權讓與契約書、存證信函、原審法院民事執行
    處上開函文、民事聲明異議狀、原審法執行命令可稽（見原
    審卷第9至19頁、第38至39 頁），併經原審法院調閱96年度
    執全字第402號保全程序卷宗查閱無訛，堪信為真正。
五、本件爭執點（見本院卷第102頁之同上筆錄）：
  (一)上訴人起訴有無即受確認判決之法律上利益？
  (二)被上訴人皇田公司對被上訴人皇昌公司有無58萬3759元債權
    存在？
六、本院之判斷：
  (一)按確認之訴，非原告有即受確認判決之法律上利益者不得提
    起，此觀民事訴訟法第247 條規定至明。所謂有即受確認判
    決之法律上利益，係指法律關係存否不明確，原告在法律上
    之地位有不安之狀態存在或有受侵害之危險，而此種不安之
    狀態或危險，能以確認判決除去者而言。本件上訴人於96年
    1月26日執原審法院95年度執全字第19200號假扣押裁定，向
    該院聲請強制執行債務人皇田公司兼法定代理人丁○○及劉
    瓊元連帶給付58萬3759 元，經該院民事執行處於96年1月29
    日以北院錦96職全乙字第402 號扣押命令，禁止被上訴人皇
    田公司收取對第三人即被上訴人皇昌公司之應收工程款債權
    或為其他處分，第三人亦不得對債務人清償，被上訴人皇昌
    公司收受該扣押命令後，旋即聲明異議，否認被上訴人皇田
    公司有債權存在，足見兩造間就系爭債權存否有所爭執，上
    訴人即有訴求確認之必要。
  (二)次按債權人得將債權讓與於第三人；債權之讓與非經讓與人
    或受讓人通知債務人，對於債務人不生效力，民法第294 條
    第1項前段及第297條第1 項前段分別定有明文。本件被上訴
    人皇昌公司辯稱：被上訴人皇田公司已於95年12月25日將其
    工程保留款債權讓與林素英等情，並提出皇田公司及林素英
    出具之切結書為證（見原審卷第43頁），惟為上訴人所否認
    ，辯稱該債權讓與並不實在云云。查被上訴人皇田公司前於
    95年1月12日向臺灣中小企業銀行借款400萬元，並由林素英
    擔任連帶保證人，該筆借款自95年12月12日起即未清償，尚
    欠本金335萬9114元及利息、違約金，經該行於93年2月14日
    向臺灣臺南地方法院（下稱台南地院）假扣押執行完畢，查
    封林素英位於臺南縣復國二路195 號房地等情，有臺南地院
    96年度裁全字第810 號民事裁定、該院民事執行處囑託查封
    登記書、臺灣中小企業銀行南一區授信中心債管組96年11月
    1日（96）南一債字第1602號函及附件可稽（見原審卷第166
    頁、第169至170頁、第209 頁）；又被上訴人皇田公司負責
    人丁○○另向證人林素英借款100 餘萬元未還，亦經證人丁
    ○○及林素英於原審庭證述屬實（ 見原審卷第164頁反面、
    第190頁反面至第191頁），互核相符，且有證人林素英設於
    大眾銀行永康分行存摺、活期性存款指定期間交易明細查詢
    、本票、支票及退票理由單為證（見原審卷第174至177頁、
    第219至220頁）；佐以皇田公司及其負責人丁○○各於95年
    12月29日、96年1月5日經通報拒絕往來在案，亦有臺灣票據
    交換所96年10月31日台票總字第0960008276號函及退票明細
    表可參（見原審卷第204至208頁），足見被上訴人皇田公司
    負責人丁○○確有積欠證人林素英債務無疑。
  (三)另據丁○○於原審證稱：「因林素英擔保我向台企銀借款
    400萬元，我個人另向林素英借款100多萬元，我從事工程虧
    損，積欠債務達1000萬元，沒有錢還林素英，初估對皇昌公
    司尚有300 餘萬元債權，故於林素英房屋查封前，將上開工
    程保留款債權讓與林素英，並在台南公司簽切結書」（見原
    審卷第190頁反面至第191頁），核與證人林素英於原審證述
    ：「於95年12月間在皇田公司與其負責人丁○○簽債權讓與
    契約」等語相符 （見原審卷第164頁）。至上訴人主張被上
    訴人皇田公司於96年2月間將工程保留款債權300萬元讓與慶
    鴻鑫實業有限公司（下稱慶鴻鑫公司），並由慶鴻鑫公司寄
    發存證信函通知被上訴人皇昌公司，因認被上訴人皇田公司
    與證人林素英間上開債權讓與為通謀虛偽製作云云，固有慶
    鴻鑫公司存證信函及皇田公司出具之通知書為憑（見原審卷
    第142至143頁），惟觀證人丁○○所證述：「我將同一債權
    再讓與慶鴻鑫公司，因為向要該公司借錢，我先寫債權讓與
    書給該公司，但該公司查明我已將該債權讓林素英，就不肯
    借我錢」 （見原審卷第191頁反面），即難據此遽認為上開
    債權讓與有何不實。再者，被上訴人皇田公司已於95年12月
    25日將上開工程款債權讓與事通知被上訴人皇昌公司，有皇
    田公司與林素英簽訂切結書上被上訴人皇昌公司收文章戳可
    憑（見原審卷第43頁），可見被上訴人皇田公司與證人林素
    英早於上訴人聲請強制執行即已完成債權讓與並通知被上訴
    人皇昌公司，故上訴人空言指稱：被上訴人皇田公司與證人
    林素英間債務關係不存在，且上開切結書係收到法院扣押命
    令始補行製作云云，不足採信。
  (四)又債權存在，為債權讓與契約之效力要件，非成立要件，自
    非不得以將來債權為讓與之標的。故以將來之債權為讓與標
    的所成立之契約，苟無法定不得讓與之情形，於得為請求時
    ，其期限如已屆至或停止條件成就者，即發生債權讓與之效
    力 （最高法院95年度台上字第374號判決意旨參照）。被上
    訴人皇昌公司承攬交通部國道新建工程局（下稱國工局）「
    東西向快速公路八里新店縣第一優先後續路段第2-3Z」工程
    ，再由被上訴人皇田公司承攬上開工程之「全套管基樁工程
    」，為兩造所不爭執，且有工程契約、工程發包承攬合約可
    稽（見原審卷第101至108頁），堪信屬實。又被上訴人皇昌
    公司並不諱言被上訴人皇田公司尚有保留款 319萬8047元未
    領取（見原審卷第99頁），足見被上訴人皇田公司對被上訴
    人皇昌公司確有工程款債權存在。惟依被上訴人皇田公司與
    被上訴人皇昌公司合約第7條第2項：「每期工程款請款經甲
    方（即被上訴人皇昌公司）核實後…保留款10％；其中5％
    待基樁全部完成且樁頭打除及基礎底版完成後，乙方（即被
    上訴人皇田公司） 所屬所有機具設備退場後付款，另5％經
    甲方、監造單位及業主（即國工局）驗收核可後，並立具保
    固切結書及開立工程結算總價款3％ 之保固金保證票後，由
    甲方開具3個月期票發還」（見原審卷第107頁），而上開工
    程尚未完工，亦有國工局第一區工程處96年11月14日國工一
    五字第0960007674號函可考（見原審卷第212頁），被上訴
    人皇田公司與訴外人林素英既已於95年12月間簽訂系爭債權
    讓與契約，被上訴人皇昌公司並於同年月25日收受被上訴人
    皇田公司之通知，該債權讓與契約係將來債權之讓與，為附
    停止條件之債權讓與，於通知被上訴人皇昌公司時，對該公
    司即生效力，是被上訴人皇昌公司辯稱：被上訴人皇田公司
    對該公司並無債權存在，應可信取。
  (五)至上訴人雖主張，系爭工程債權依據上開被上訴人皇田公司
    與被上訴人皇昌公司間工程發包承攬合約第21條約定應禁止
    轉讓云云，惟該工程發包承攬合約第21條係指發包承攬之「
    全套管基樁工程」不得以轉包等方式，本於將本於工程合約
    主體之承攬權利義務，移轉或讓與第三人承攬施作而言，而
    非指已完成所承包工程之承攬報酬亦不得轉讓，此綜觀該工
    程發包承攬合約規定自明 （見本院卷第166頁以下），故上
    訴人執此主張系爭工程債權不得讓與云云，亦無足採。
七、綜上所述，被上訴人皇昌公司並未積欠被上訴人皇田公司債
    務，從而上訴人起訴確認被上訴人皇田公司對被上訴人皇昌
    公司有58萬3759元債權存在，為無理由，不應准許。原審就
    此部分為上訴人敗訴之判決，並無不合。上訴意旨指摘原判
    決此部分不當，求予廢棄改判，為無理由，應予駁回。
八、本件事證已臻明確，兩造其餘之攻擊防禦方法及所提證據，
    經審酌後認均無礙判決之結果，爰不予一一論述。
九、據上論結，本件上訴為無理由，依民事訴訟法第449條第1項
    、第78條，判決如主文。
中    華    民    國    97    年    7    月    15     日
                    民事第五庭
                        審判長 法  官 魏麗娟
                               法  官 陳博享
                               法  官 梁宏哲
正本係照原本作成。
不得上訴。
中    華    民    國    97    年    7     月    16    日
                               書記官 廖麗蓮


司法院資訊處製作；財團法人民間司法改革基金會備份。
